【裁判字號】    89,判,3794
【裁判日期】    891222
【裁判案由】    發明專利申請
【裁判全文】
最  高  行  政  法  院  判  決                  八十九年度判字第三七九四號
    再 審原 告  美商．寶鹼公司
    代  表  人  甲○○○○○○.
    訴訟代理人  陳長文律師
                馮博生律師
                蔣大中律師
    再 審被 告  經濟部智慧財產局
    代  表  人  陳明邦
右當事人間因發明專利申請事件，對本院中華民國八十八年六月十七日八十八年度判
字第二六七六號判決，提起再審之訴，本院判決如左：
    主  文
再審之訴駁回。
再審訴訟費用由再審原告負擔。
    事  實
緣再審原告於民國（下同）八十三年十一月二日以其「脫皮屑組合物」係包含柳酸及
特定兩性離子界面活性劑，有關哺乳動物皮膚之去皮屑與治療哺乳動物皮膚痤瘡之方
法等情，向再審被告申請發明專利。案經再審被告編為第00000000號審查，
不予專利。再審原告修正專利說明，並變更發明名稱為「包含特定兩性離子界面活性
劑及柳酸作為活性成分之用於哺乳動物皮膚去皮屑之局部施用組合物」，申經再審查
結果，仍不予專利，發給八十六年三月十八日台專（玖）○一○六二字第一一○○四
三號專利再審查審定書。再審原告不服提起訴願、再訴願，遞遭決定駁回，提起行政
訴訟，經本院八十八年度判字第二六七六號判決駁回確定在案。再審原告不服，提起
本件再審之訴，茲摘兩造訴辯意旨如次：
再審原告起訴意旨略謂：一、按當事人對於行政法院之判決，認有適用法規顯有錯誤
者，得向該院提起再審之訴，係為修正前行政訴訟法第二十八條第一款所明定。鈞院
於上開駁回再審原告之訴之原判決中，係引用專利法第二十條第一項及第二十二條第
三、四項之規定作為維持原處分及一再訴願決定而駁回原告之訴之判決依據。鈞院於
原行政訴訟判決中所引據上述專利法規顯有適用錯誤之情事，茲詳細說明如下：(一)再
審被告對本案所核發之再審查審定書，其不准本案專利之理由為，「本案．．．申請
專利範圍第１項所請仍過於籠統廣泛，未明確界定該組合物中各成份之種類及比例，
故所請超過說明書及實施例所能合理支持之範圍，不符專利要件」，並依專利法第二
十條第一項前段及第二十二條第四項之規定，不准本案專利。(二)查專利法第二十條第
一項前段係規定一專利申請案所請發明須為「可供產業上利用」者。專利法雖未就何
謂「可供產業上利用」作一明確定義，然再審被告所公開發行並為其所屬專利審查委
員所共同遵行之專利審查基準中，清楚規範「非可供產業上利用之發明類型」為：(一)
未完成之發明，(二)非可供營業上利用之發明，及(三)實際上顯然無法實施之發明。換言
之，倘若一發明非屬上述三類情形，即應認該發明係屬「可供產業上利用」之發明，
除非專利審查機關得提出明確而具體之事由，證明系爭發明確實不具可供產業上利用
之情形。(三)再審被告於本案初審階段對本案所核發之初審審定書中，曾以本案未提出
實施例及實驗數據證明所請組合物之功效，而以本發明不具「產業可利用性」為由拒
予本案專利。針對此一核駁理由，再審原告已於八十五年一月四日向再審被告提呈專
利補充說明書，其中摘錄本案發明人向美國專利商標局所提出之宣誓書中有關功效測
試方法及所獲數據，以證明本發明組合物確實具備產業可利用性。在再審原告已就系
爭發明具有可產業可利用性提出證據證明之情況下，再審被告若執意認為本發明不具
產業可利用性，其自應明確說明何以認為系爭發明不具備可供產業上利用之效能，非
得逕以「申請專利範圍第１項仍過於籠統廣泛，未明確界定該組合物中各成份之種類
及比例」之含糊理由否准本案專利。更何況再審被告既已訂頒「專利審查基準」，其
中並針對「可供產業上利用之發明」提供明確之定義，則於否准本案專利時，自應援
引該專利審查基準中之規定以為依據，以便再審原告得以明瞭及信服。鈞院於原判決
中，未斟酌此項事實，逕依專利法第二十條第一項（前段）之規定作為判決依據，顯
有適用法條錯誤之再審事由。(四)再審被告於本案前行政訴訟程序向鈞院所提答辯書中
辯稱，本案「申請專利範圍第１項之組合成分及比例不清楚，無法使熟習該項技術者
瞭解其內容並據以實施，難謂具有產業利用性」，換言之，再審被告係以「本案申請
專利範圍第１項之敘述方式無法使熟習該項技術者瞭解其內容並據以實施」為由，而
認為本案申請專利範圍第１項不具有產業利用性。然查再審被告所「使熟習該項技術
者瞭解其內容並據以實施」係專利法第二十二條第三項針對專利說明書需揭示之程度
所定要件，其與系爭發明是否具備產業利用性，並無任何關聯性。詳言之，專利法第
二十二條第三項規定，「說明書，除應載明申請專利範圍外，並應載明有關之先前技
術、發明之目的、技術內容、特點及功效，使熟習該項技術者能瞭解其內容並可據以
實施」，此項規定係專利法第二章第二節所定之專利「申請要件」之一。而專利法第
二十條第一項所規定「可供產業上利用之發明」，則係專利法第二章第一節所定之「
專利要件」。再審被告上開專利審查基準中，就審理專利申請案之「專利要件」及「
說明書」（申請要件）係各別分章說明（分別見於第二章及第三章），其因在於審理
一專利申請案是否符合「專利要件」所應採行之認定方式及標準，與審理其是否符合
「申請要件」所採行之認定方式及標準完全迴異。根據專利法及現行專利審查基準，
一專利申請案說明書之揭示程度是否符合專利法第二十二條第三項之規定，與該專利
申請案所請發明是否可供產業上利用，其間並無存在任何因果關係。再審被告在無任
何法條依據或基準規範之情況下，憑空將專利法對專利申請案不同要件之規定牽強為
因果，逕以「申請專利範圍第１項之組合成分及比例不清楚，無法使熟習該項技術者
瞭解其內容並據以實施」為由，誤認系爭發明不具產業可利用性，顯屬違誤。鈞院未
察及此，逕依專利法第二十條第一項（前段）之規定作為判決依據，顯有適用法條錯
誤之再審事由。(五)再審被告不准本案專利之另一法律依據為專利法第二十二條第四項
。按該條項係規定，「申請專利範圍，應具體指明申請專利之標的、技術內容及特點
」。根據再審被告於本案前行政訴訟程序向鈞院所提答辯書，其係認為本案「申請專
利範圍第１項之組合成分及比例不清楚，無法使熟習該項技術者能瞭解其內容並據以
實施」。然所稱「使熟習該項技術者能瞭解其內容並據以實施」之要求，完全未見於
上開專利法第二十二條第四項中，亦即「使熟習該項技術者能瞭解其內容並據以實施
」並非專利法第二十二條第四項對專利申請案申請專利範圍揭示程度所規定之要件。
如再審原告以上所述，專利法第二十二條第三項所規定，「使熟習該項技術者能瞭解
其內容並可據以實施」，係專利法對一專利申請案說明書揭示程度所規定之要件。再
審被告以專利法對說明書揭示程度之要求，作為其審理本案申請專利範圍之標準，其
答辯所稱「申請專利範圍第１項之組合成分及比例不清楚，無法使熟習該項技術者瞭
解其內容並據以實施」之論點，明顯混淆專利法第二十二條第三項及第四項之規定。
再審被告以非能適用之標準審理本案申請專利範圍，致誤認本案申請專利範圍不符專
利法第二十二條第四項之規定，顯亦對法規適用錯誤之情事。三、基於上述事實及
理由，足見鈞院原判決及原處分、訴願、再訴願決定，無論認事用法均有不當之處。
敬祈鈞院依法判決廢棄原判決，並將上述之原處分、訴願決定及再訴願決定均予撤銷
等語。
再審被告答辯意旨略謂：一、再審之訴主要理由係認為本案於行政訴訟判決所引用之
法規有誤，所提之「申請專利範圍第１項之組合成分及比例不清楚，無法使熟悉該項
技術者瞭解其內容並據以實施」，中「使熟悉該項技術者瞭解其內容並據以實施」，
係屬專利法第二十二條第三項針對說明書需揭示之程度所定要件，亦為專利法中之申
請要件。此與所請發明是否可供產業上利用，其間並無存在任何因果關係，實與專利
法第二十二條第四項之記載不符。二、查再審原告對於其申請專利範圍所請之事實並
無異議，因此其不符專利法第二十二條第四項無庸置疑，而對申請專利範圍過廣，則
是無法由說明書現有之實施例支持，此在審查基準之非可供產業上利用之發明類型中
係屬於「未完成之發明」。蓋申請專利範圍中之請求項所載發明，其發明目的、技術
內容、特點及功效應記載於說明書中，並記載至熟悉該項技術者可據以實施該發明之
程度。至於其他部分未於實施例表示，致使熟習該項技術者不能自發明說明中，理解
該發明之目的、技術內容、特點及功效者，自屬說明書中「欠缺達成目的之部分技術
手段」，其屬於非「可供產業上利用發明」中之「未完成發明」當明顯易知。可見再
審原告僅是對於行政訴訟判決書中字句予以斷章取義，完全不以其實際之情形敘述，
實不合理，敬請駁回其訴等語。
    理  由
按確定判決「適用法規顯有錯誤」者，行政訴訟法第二百七十三條第一項第一款（修
正前第二十八條第一款）固規定當事人得對之提起再審之訴，惟所謂「適用法規顯有
錯誤」，乃指原判決所適用之法規與該案應適用之現行法規相違背，或與解釋判例有
所抵觸者而言。至於法律上見解之歧異，再審原告對之縱有爭執，要難謂為適用法規
錯誤，而據為再審之理由（本院六十二年度判字第六一○號判例參照）。本件再審原
告提起再審之訴，其主張之再審理由，係謂再審被告否准其專利申請，其理由係以：
「本案申請專利範圍第１項所請仍過於籠統廣泛，未明確界定該組合物中各成份之種
類及比例，故所請超過說明書及實施例所能合理支持之範圍，不符專利要件」，而依
專利法第二十條第一項前段及第二十二條第四項之規定審定不予專利。但查專利法第
二十條第一項前段所稱「可供產業上利用之發明」，並無明確之定義，依再審被告所
定專利審查基準規定，非可供產業上利用之發明類型為未完成之發明、非可供營業上
利用之發明及實際上顯然無法實施之發明，從而，如專利申請非屬上列三種情形之一
，即應認該發明係可供產業上利用。倘再審被告仍認發明非可供產業上利用，即應提
出明確具體之事由證明。本件再審原告已於原申請專利案補充理由說明書中，摘錄再
審原告另案向美國專利商標局所提出之宣誓書內有關功效測試方法及所獲數據，證明
所申請之專利具備產業可利用性，倘再審被告仍認再審原告所申請之專利不具產業可
利用性，即應提出明確具體之事由證明，不得僅以「本案申請專利範圍第１項所請仍
過於籠統廣泛，未明確界定該組合物中各成份之種類及比例」之含糊理由否准原告之
專利申請。次查再審被告駁回再審原告之專利申請，另一理由係依專利法第二十四條
第四項，然專利法第二十二條第四項係規定：「申請專利範圍應具體指明申請專利之
標的、技術內容及特點。」而再審被告向鈞院前訴訟程序所提答辯書稱：「本案申請
專利範圍第１項之組合成分及比例不清楚，無法使熟悉該項技術者瞭解其內容並據以
實施」等語，其所稱「無法使熟悉該項技術者瞭解其內容並據以實施」之要求，並未
規定於專利法第二十二條第四項，而係規定於同條第三項，亦即「使熟悉該項技術者
瞭解其內容並據以實施」，係專利法對專利申請案說明書揭示程度所規定之要件，再
審被告以專利法對說明書揭示程度之要求，作為其審理本案申請專利範圍之標準，顯
已混淆專利法第二十二條第三項及第四項之規定，鈞院前審駁回再審原告之訴，未斟
酌此項事實即予駁回顯有適用法規錯誤之違法云云為論據。第查再審被告所定專利審
查基準，對非可供產業上利用之發明所定應注意事項規定：「判斷未完成之發明包括
屬於欠缺達成目的之技術手段的構想及有技術手段但顯然不能達成目的之構想等二種
。判斷是否屬於未完成之發明，應基於說明書之記載為準，如非屬於欠缺達成目的之
技術手段的構想，或非屬於記載手段但顯然不能達成目的之構想，則得依第四章『說
明書及圖式之補充修正』，應優先適用專利法第四十四條之規定通知補充修正。１、
欠缺達成目的之全部技術手段：雖記載有抽象性理論或希望的事項為其發明之目的，
然而達成該目的所採之技術手段完全未有記載者，屬於未完成之發明。２、欠缺達成
目的之部分技術手段：達成目的所採之技術手段部分欠缺，且整體上不可能達成所預
期之目的者，為未完成之發明。」本件再審原告第一次向再審被告申請專利，經再審
被告審查後認「一、再審原告之申請案為提供較現存組合物溫和且對皮膚較少剌激性
之組合物，然而說明書中並未見此方面之實施例及實驗據可予支持，另申請專利範圍
第至第項所請疾病之治療方法應不予專利。二、本案組合物中之成分及製法皆為
習知技藝，且未載明必要之技術特徵，不符專利要件。三、發明名稱過於籠統，應配
合本案之實質內容載明其主要成分及用途」，而不予專利。再審原告接到上開審定書
後，將其申請專利範圍第１項之第至第關於疾病之治療方法刪除，及變更發明名
稱，申請再審查。經再審被告將再審查核駁理由先行通知書通知再審原告，再審原告
修正後申復，再審被告認其申請專利範圍第１項所請仍過於籠統廣泛，未明確界定該
組合物中各成分之種類及比例，所請超過說明書及實施例所能合理支持之範圍，不符
專利要件，而依專利法第二十條第一項前段、第二十二條第四項審定不予專利。此有
再審原告所附再審被告先後二次審定書影本可稽，足證再審被告完全依專利審查基準
所定審查，並無違背，查上引審查基準無非在於說明專利法第二十條第一項規定「可
供產業上利用」之涵義，原判決認本案發明不具產業上利用性，逕引專利法該案項規
定，已包括審查基準之內容，並無不合。又原處分認本案申請專利範圍第一項之組合
成分及比例不清楚，即欠缺必要之技術手段，為未完成之發明，自不可供產業上利用
，加以其說明書又無記載，再審被告論明無法使熟習該項技術在瞭解其內容並據以實
施，亦無不合，原判決據以論述，難謂違法。又查原判決併引專利法第二十二條第三
項、第四項，無非自說明書之記載方面，併論述本案專利有不符合申請要件之情形，
與引用專利法第二十條第一項論述，不符合專利要件之情形，原有不同，並非混淆，
難認適用法規錯誤。再審原告所主張各項，係屬其法律上之見解之歧異，原判決所適
用之法規與該案應適用之現行法規並無相違背，或與解釋判例有所抵觸，依首開說明
，本件再審之訴為無再審理由，應予駁回。
據上論結，本件再審之訴為無理由，爰依行政訴訟法施行法第二條、行政訴訟法第二
百七十八條第二項、第二百八十一條、第九十八條第三項前段，判決如主文。
中    華    民    國     八十九      年     十二     月     二十二      日
                    最 高 行 政 法 院  第 一 庭
                                審 判 長 法  官      黃  綠  星
                                         法  官      高  啟  燦
                                         法  官      蔡  進  田
                                         法  官      黃  璽  君
                                         法  官      廖  宏  明
右  正  本  證  明  與  原  本  無  異
                                         法院書記官  邱  彰  德
中    華    民    國     八十九      年     十二     月     二十二      日


司法院資訊處製作；財團法人民間司法改革基金會備份。
